臺灣高等法院民事判決　　　　　　　　　　　　　　九十三年度上更(四)字第九六號
　　上　訴　人　合作金庫銀行股份有限公司
　　法定代理人　陳　沖
　　訴訟代理人　邱晃泉律師
　　複 代理 人　王　馨
　　被 上訴 人　丁○○
　　　　　　　　辛○○
　　兼 右二 人
　　訴訟代理人　戊○○
　　被 上訴 人　乙○○
　　　　　　　　甲○○
　　　　　　　　丙○○
　　　　　　　　庚○○
　　　　　　　　己○○○
右當事人間請求損害賠償事件，對於中華民國八十年四月二十二日臺灣臺北地方法院
七十六年度重訴字第六九號第一審判決提起上訴，經最高法院第四次發回更審，本院
於九十三年十一月二十二日言詞辯論終結，判決如下：
    主      文
原判決關於駁回上訴人後開第二、三、四項之訴及該部分假執行之聲請暨除確定部分
外訴訟費用之裁判均廢棄。
被上訴人戊○○、丁○○、辛○○應連帶或乙○○、甲○○、丙○○、庚○○、己○
○○應連帶給付上訴人新台幣陸佰玖拾伍萬元及自民國七十四年一月二十日起至清償
日止按週年利率百分之五計付利息。
被上訴人戊○○、丁○○、辛○○應連帶或乙○○、甲○○、丙○○、庚○○、己○
○○應連帶給付上訴人新台幣捌拾捌萬元及自民國七十四年二月二日起至清償日止按
週年利率百分之五計付利息。
右第二、三項之給付，如其中被上訴人一人或數人履行給付義務時，其他被上訴人同
免給付之責任。
其餘上訴駁回。
第一、二審及發回前第三審訴訟費用，除確定部分外，由被上訴人連帶負擔。
本判決所命第二項給付於上訴人以新台幣貳佰拾壹萬陸仟元為被上訴人供擔保，第
三項給付於上訴人以新台幣貳拾玖萬仟元為被上訴人供擔保後，均得假執行。
    事      實
甲、上訴人方面：
一、聲明：
  (一)原判決除確定部分外廢棄。
  (二)被上訴人戊○○、丁○○、辛○○連帶，或乙○○、甲○○、丙○○、庚○○、
    己○○○連帶，應給付上訴人新台幣（下同）六百九十五萬元及自民國（下同）
    七十四年一月二十日起至清償日止按每百元每日二分七厘零毫八絲計算，自七十
    四年二月二十日起至同年八月十九日止按上開利率百分之十計算及自七十四年八
    月二十日起至清償日止按上開利率百分之二十計付利息之金額。
  (三)被上訴人戊○○、丁○○、辛○○連帶，或乙○○、甲○○、丙○○、庚○○、
    己○○○連帶，應給付上訴人八十八萬元及自七十四年二月二日起至清償日止按
    每百元每日二分七厘零毫八絲計算，自七十四年三月二日起至同年九月一日止按
    上開利率百分之十計算及自七十四年九月二日起至清償日止按上開利率百分之二
    十計付利息之金額。
  (四)右列第二、三項之給付，如各該被上訴人一人或數人履行給付義務時，其他被上
    訴人同免給付之責。
  (五)歷審訴訟費用，由被上訴人負擔。
  (六)上訴人願供擔保，請准宣告假執行。
二、陳述：除與原判決記載相同者，茲引用之外，補稱：
  (一)被上訴人戊○○為台北市第十信用合作社（下稱十信）長春分社副理，乙○○為
    長春分社課長，渠等就訴外人蔡辰洲以不知情之吳謝蘭玉、唐敏蘭與卜愛群為人
    頭戶之貸款申請，竟違反十信「營業單位各項事務分層負責表」規定，未實地勘
    查抵押物及逐層審查，於申請當日即核准放款，有明顯之失職行為。又前揭貸款
    供擔保土地之當年公告現值為每坪新台幣（下同）一百三十二元，被上訴人戊○
    ○、乙○○未有客觀憑據即審定其價值為每坪一萬二千元，顯有違反「十信擔保
    放款業務處理程序」及「金融機構受理擔保鑑價要點」等規定之高估鑑價情形，
    又觀被上訴人乙○○於刑案訊問及偵查中之陳述亦知，被上訴人等確未依一般正
    常貸款手續徵信與估價，且其就此違法之上級指示亦未表示反對意見，顯有違反
    十信「人事管理規則」第二十條規定，並因此致十信受損，依侵權行為及債務不
    履行法則，渠等應就該損害負賠償之責。而被上訴人丁○○、辛○○為戊○○之
    職務保證人，被上訴人甲○○、丙○○、庚○○與己○○○則為乙○○之職務保
    證人，且渠等均已放棄先訴抗辯權，故應分別就戊○○與乙○○之損害賠償責任
    負連帶清償之責。
  (二)蔡辰洲冒用吳謝蘭玉、唐敏蘭與卜愛群之名義，各自長春分社取得六百萬元、三
    百四十萬元及二百萬元，上訴人概括承受十信資產與負債後，就吳謝蘭玉、唐敏
    蘭與卜愛群之貸款，因拍賣抵押物已分別獲償二百四十五萬元與一百一十二萬元
    ，故損害賠償額分別為六百九十五萬元與八十八萬元，因後者利息起算日與前者
    不同，故分別聲明之。
  (三)上訴人與十信之概括承受契約（上證一）丙部分僅係十信民國（下同）七十五年
    第一次臨時社員代表大會所為之決議，該約定並無排除對十信職員之損害賠償請
    求權，況概括承受契約乙部分第一點已約定將十信對第三人之損害賠償請求權轉
    讓於上訴人。又上訴人（七六）合金總營字第○七二七六號函僅屬內部意見，非
    屬對外免除債務之意思表示，況該函僅係對十信另一職員「林茂松」所發，自不
    能解為對被上訴人等有免除債務之意思，此觀上訴人（八七）台金總管字第○一
    四七七號函（上證二）亦知。縱認上訴人已對刑案被判決無罪之十信職員免除損
    害賠償責任，惟被上訴人戊○○與乙○○均被判處背信罪，此有鈞院七十八年度
    上更(二)字第四一號刑事確定判決（上證三）及台北地方法院檢察署北檢銘速八十
    六執他五三二○字第四四五○二號函（更三審上訴人準備二狀附件二）可稽，故
    渠等及其職務保證人仍須負損害賠償之責。
  (四)上訴人駐社人員於列席十信放款審核會議時，對類如本件貸款之情形曾表示保留
    意見，此有工作報告可稽（上證五），且李超倫於刑案審理時亦表示上訴人所派
    人員對違法放款均曾異議（上證六），故上訴人無過失可言。況上訴人起訴請求
    者係受讓自十信的損害賠償債權，此債權有無「與有過失」情事，仍應以十信為
    準。上訴人就十信之損害既不須負損害賠償責任，就概括承受之十信債權，亦不
    生「混同」之問題。又被上訴人戊○○、乙○○任意將十信之金錢貸放予人頭戶
    時，損害即已發生，至於十信與借款人間借貸契約是否有效或十信是否對借款人
    為請求，均不影響十信「受有損害」之事實（最高法院五十八年台上字第一二九
    六號判例、六十七年第十三次民庭庭推總會決議及上證七參照）。縱系爭借款人
    未親自向十信領取貸款，惟該貸款既已轉入借款人帳戶，戊○○、乙○○等之行
    為已造成十信之損害，而應就此負損害賠償責任，此觀最高法院八十九年度台上
    字第一三二四號判決（上證八）與鈞院九十年度上更(五)字第三○二號判決（上證
    九）意旨亦知。
乙、被上訴人丁○○、辛○○與戊○○方面：
一、聲明：駁回上訴。
二、陳述：除與原判決記載相同者，茲引用之外，補稱：
  (一)系爭貸款係由吳謝蘭玉、唐敏蘭與卜愛群等人直接向十信總社申請，而由總社授
    信部直接徵信、估價及貸放款後，再分配給長春分社，性質上屬總社放款事件，
    分社僅須審核總社提供之資料有無填寫完全，就其內容則無法審酌，況放款與否
    屬放款審核委員會之職權，被上訴人戊○○無權干涉（附件四、五），且其亦無
    參予事後層轉建檔文件，此觀系爭借款人貸放存入傳票所記載之時點均係長春分
    社營業時間結束後即知（附件一），故戊○○就前揭放款並無故意或過失。且長
    春分社於七十四年二月九日結束營業後之庫存現金僅有三千三百三十九萬元（附
    件二），並無法供應共計三億多元之貸款現金，系爭借款人亦均無向長春分社領
    取貸款，此觀「領大額現金紀錄簿」即知，長春分社既無放款，自無肇致十信損
    害發生之可能。又上訴人至今未對借款人吳謝蘭玉、唐敏蘭與卜愛群及渠等保證
    人請求償還貸款，難認損害業已發生。
  (二)上訴人派駐十信之人員李文雄，於列席十信總社放款審核委員會會議逐案覆審貸
    款案時，並未對系爭貸款案表示反對意見，故上訴人對十信之損害亦應負賠償責
    任，而其嗣後既概括承受十信之債權債務，該十信之損害賠償債權即因混同而消
    滅。又上訴人既已表示僅對刑事獲判有罪之人員請求損害賠償，而戊○○既已緩
    刑期滿，自不須負損害賠償責任。又與本件相同情形之十信總社貸款請求損害賠
    償案，亦均判決上訴人敗訴確定。
  (三)被上訴人丁○○、辛○○係於六十三年開始擔任戊○○之人事保證人，而系爭貸
    放事件係七十四年間發生，已逾民法第七百五十六條之三規定之三年有效期限，
    故渠等不須負人事保證責任。又戊○○於人事保證期間內年薪總額僅有三十萬元
    ，依民法第七百五十六條之二規定，賠償金額亦應以此為限。
丙、被上訴人乙○○、甲○○、丙○○、庚○○與己○○○方面：未據到庭或提出書
    狀為何聲明或陳述。
    理      由
一、本件上訴人之法定代理人原為梁成金，於九十三年六月十一日變更為陳沖，有財
    政部函附卷可考（見本院卷一第一○二頁），其具狀聲明承受訴訟，經核與法並
    無不合，爰准許其承受訴訟。
二、被上訴人乙○○、甲○○、丙○○、庚○○與己○○○經合法通知，未於言詞辯
    論期日到場，經核無民事訴訟法第三百八十六條所列各款情形，上訴人聲請一造
    言詞辯論判決，核無不合，應予准許。
三、本件上訴人起訴主張：蔡辰洲原係十信理事主席兼放款審核委員會委員，並為訴
    外人國泰塑膠關係企業（下稱國塑企業）之董事長，於七十三年間，明知國塑企
    業瀕臨倒閉，竟利用訴外人吳謝蘭玉、卜愛群、唐敏蘭等三人向十信長春分社申
    請貸款，並由訴外人陳文明提供坐落台北縣萬里鄉○○里○○段瑪鍊港口小段二
    一○之一、二一○之二號土地作擔保。被上訴人戊○○、乙○○分別為該分社之
    副理及課長，對上開貸款有徵信、勘估、核駁等權限，惟卻未經正常手續逐層審
    查，並高估抵押物，使吳謝蘭玉等陸續貸得六百萬元、二百萬元、三百四十萬元
    。嗣借款延不清償，該等抵押土地經法院拍賣受償二百四十五萬元與一百一十二
    萬元，十信仍受有六百九十五萬元、八十八萬元損失。上訴人於七十五年十月二
    十四日概括承受十信之債權債務，即得請求戊○○與乙○○連帶賠償，其餘被上
    訴人丁○○、辛○○與甲○○、丙○○、庚○○、己○○○等人分別為戊○○與
    林茂松之職務保證人，亦應分別與渠等連帶負損害賠償責任。按本件損害於貸放
    時即已發生，至於十信是否對借款人請求並不影響已受有損害之事實。上訴人並
    無免除對刑案獲判無罪「職員」之損害賠償請求權，況戊○○與乙○○均被判處
    背信罪。再者，上訴人派駐十信之人員就系爭貸款曾表示異議，並無過失可言。
    本此，爰依侵權行為、債務不履行及保證等法律關係，求為命如上訴聲明之判決
    等語（超過上開金額部分，業經上訴人於本院前審減縮聲明，上訴人於本院更(三)
    審程序中尚請求林茂松與林郭麗卿、林茂雄、李仁宗、林梅紅負連帶損害賠償責
    任，經本院駁回後，上訴人亦未就此提起第三審上訴，則此部分已確定）。
四、被上訴人丁○○、辛○○與戊○○等三人則以：系爭貸款均係由十信總社授信部
    直接徵信、估價及貸放款，分社僅須審核總社提供之資料有無填寫完全，就其內
    容無法審酌，況放款與否均屬放款審核委員會之職權，非戊○○可干涉，伊並無
    故意或過失可言。且貸款人均無向長春分社領取貸款，長春分社既無放款，自無
    肇致十信損害發生之可能，而上訴人亦未對借款人請求償還貸款，難認損害業已
    發生。況上訴人派駐十信之人員於放款審核委員會覆審貸款案時，未對系爭貸款
    案表示反對意見，故上訴人對十信之損害亦應負賠償責任，其嗣後既概括承受十
    信之債權，債權債務即因混同而消滅。又上訴人曾表示不對刑事判決無罪之人及
    其他職員訴追賠償，戊○○已獲緩刑期滿，故上訴人不得再向渠等請求損害賠償
    。末者，系爭貸放事件發生時已逾被上訴人丁○○、辛○○之三年人事保證有效
    期間，故渠等不須與戊○○負連帶損害賠償責任，且戊○○年薪三十餘萬元，僅
    於此金額負責等語，資為抗辯。
五、上訴人主張被上訴人戊○○、乙○○係上訴人於七十五年十月二十四日概括承受
    資產、負債之台北市第十信用合作社（下稱十信）長春分社之副理、課長。被上
    訴人丁○○、辛○○為戊○○；甲○○、丙○○、庚○○、己○○○為乙○○之
    職務保證人。七十三年十二月間吳謝蘭玉、卜愛群、唐敏蘭等三人向十信長春分
    社申請貸款，由訴外人陳文明提供台北縣萬里鄉○○里○○段瑪鍊港口小段第二
    一○－一、二一○－二地號土地為擔保，被上訴人戊○○、乙○○對上開貸款各
    有徵信、勘估、調查、複查、審核、核駁之權限，卻將核貸時每坪公告地價僅一
    百三十二元之前述供抵押之土地，高估為每坪一萬二千元，使吳謝蘭玉等三人於
    七十三年底、七十四年初依序貸得六百萬元、二百萬元、三百四十萬元，嗣該等
    抵押土地經法院拍賣得款二百四十五萬元，不足抵償貸款額六百九十五萬元及八
    十八萬元（原主張一百八十七萬元，嗣因承受拍賣標的物得償部分，減縮為八十
    八萬元）等事實，為被上訴人等所不爭執，且有卷附信用調查表、擔保放款申請
    書、放款借據等影本附卷為憑，上訴人上開主張之事實，堪信為真實。
六、被上訴人抗辯：系爭放款案件，係由借款人直接向十信總社申請，由總社授信部
    直接貸放後，再分配給長春分社，分社職員不須再估價、徵信，只依總社所提供
    資料、表格查閱有無填寫完全，對內容並無置喙餘地，難謂其對於由總社貸款之
    案件，有何故意或過失云云。
  (一)查系爭貸款係向十信長春分社申請，且經在該分社任職之被上訴人戊○○、乙○
    ○審核，該貸款之款項並由上開分社轉帳至訴外人吳謝蘭玉、唐敏蘭及卜愛群等
    三人名下之帳戶，此觀上訴人所提之吳謝蘭玉等三人擔保放款申請書、擔保放款
    借據及蓋有十信長春分社戊○○轉帳章之轉帳支出傳票（存放卷外）即明，則系
    爭貸款係由戊○○、乙○○所任職之十信長春分社貸出。
  (二)又十信業務處理程序，規定無論是無擔保放款或擔保放款，均應由貸款人先備齊
    申請資料，向十信提出，由各經辦人員收受後，交放款課長審核，再從下往上，
    由應負責審核之人員依序詳細審核，再呈交總社審查，如獲批准，即轉交送審之
    單位執行撥款，以完成貸款手續，此有十信「營業單位各項事務分層負責表」可
    考（見本院更(三)卷第三七頁），依該規定，借款申請人之徵信及擔保物實地勘查
    與估價，均應由十信相關經辦人員自下而上逐層審核，戊○○、乙○○，就十信
    長春分社貸出系爭貸款，顯有必須審核之程序。且，依「十信擔保放款業務處理
    程序」（見本院更(三)卷第三八頁）及「金融機構受理擔保鑑價要點」（見本院更
    (三)卷第四二頁）規定，有關擔保土地之鑑價，應以當年度之「公告現值」為基準
    ；如時價與公告現值差距過大時，除非舉出最近成交實例，否則即應以公告現值
    為準，不得由承辦放款人員依其主觀任意決定。本件供抵押擔保之土地，其當年
    公告現值為每平方公尺四十元（見本院更(三)卷第一七二頁），即每坪一百三十二
    元。惟戊○○、乙○○，並未基於任何客觀憑據，即審定本件抵押物為每坪一萬
    二千元，超乎公告現值之九十倍（見本院更(三)第四三頁）。顯然，渠等亦違背上
    開鑑價準則，任意配合顯不正常的高估鑑價安排。
  (三)再依十信人事管理規則第二十條之規定「經辦放款、存款及出納人員，如遇上級
    違背法令章則之指示時，應拒絕並報告層峰」等，依據被上訴人乙○○於刑案偵
    查中所稱：資料均係總社授信部人員事先備妥後再送至各分社，未加徵信及估價
    即逕予蓋章通過等語，有刑事判決可參（見本院更(三)卷第四六頁），本院審理中
    戊○○亦為相同陳述（見本院卷一答辯狀）。則戊○○、乙○○於系爭貸款申請
    當日或翌日即審核完畢，未盡查核之能事，縱總社先行同意放款，如有違法仍應
    盡把關審核之責任，不得因懼怕上級權勢而自失立場，惟渠等對本件明顯違規貸
    款申請（均由陳文明為保證人，提供相同之抵押物，貸款金額亦均為六百萬元）
    ，竟都未依規定實地勘查抵押物，且都未逐層詳實審查，即於貸款申請當日用印
    核准放款，其行為明顯失職。
七、被上訴人又稱依上訴人與十信之概括承受契約丙部分第４點之記載，應認十信僅
    轉讓對「理事、監事」之損害賠償請求權予上訴人，至於對「職員」之損害賠償
    請求權，因未在其列，且上訴人曾表示不對刑事判決無罪之人及其他職員訴追賠
    償，已經免除債務，戊○○已獲緩刑期滿，與乙○○僅為十信之職員，上訴人不
    得再請求賠償云云。按，上訴人與十信簽訂之概括承受契約書丙部分所載之五點
    決議（見本院卷一第五三頁），原係十信社員於七十五年一月十五日自行召開第
    一次臨時社員代表大會所為之決議，故十信與上訴人於七十五年十月二十四日簽
    訂承受契約時，就該五點決議附帶記載：「俟合庫呈報主管機關核示後憑辦」，
    其約定「十信社員」之賠償責任免予追究，並無排除對「十信職員」之損害賠償
    請求權。又依據概括承受契約書乙部分一所載「十信將其他一切法律上之請求權
    （包括十信對第三人之損害賠償請求權），均轉讓於合庫，並由合庫概括承受」
    等語（見本院卷一第五二頁），上訴人既概括承受十信全部資產，自係包括十信
    對第三人之損害賠償請求權在內之一切法律上請求權。再依據上訴人七十六年四
    月十五日（）合金總營字第Ｏ七二七六號函（見本院更(三)卷第二三四頁）並無
    免除被上訴人債務之意思表示，又說明第二項已經載明，其報奉財政部核准之訴
    追賠償對象範圍為「十信理、監事及違法失職經法院判決有罪人員暨其職務保證
    人」，且前揭概括承受契約書丙部分第四項亦未將對十信職員之損害賠償請求權
    明示予以排除，由是以觀，除經法院判決無罪確定外，上訴人並未免除對十信職
    員之損害賠償請求權。而被上訴人戊○○、乙○○為副理、課長，為職員，均被
    判處有期徒刑七月、六月確定在案，有本院七十八年度上更(二)字第四一號刑事判
    決為證（存放卷外），被上訴人雖舉上訴人八十八年六月二日合金總管字第一
    一四五四號覆函表示依合庫與台北十信間協議「本庫同意對經法院判決確定『無
    刑責』之台北十信員工撤銷假扣押」（見本院卷一第二○二頁），渠於八十九年
    十月十二日已經緩刑期滿，不用負責云云，並有台北地方法院檢察署北檢銘速
    執他5320字第44502號函（見本院更(三)卷第一七四頁）， 證明戊○○、乙○○已
    經緩刑期滿，惟查前揭函只是就撤銷假扣押解除扣押物為函示，如前所述必須被
    判無罪確定始最終不用負損害賠償之責，戊○○、乙○○既非被判無罪之人，上
    訴人自仍得向戊○○、乙○○為賠償之請求。
八、被上訴人另稱：貸款係先經上訴人駐十信之人員審核後再行貸放，該等駐社人員
    未能發現貸款有何不當，故上訴人就十信損害與有過失，今上訴人繼受十信債權
    及其所負之連帶債務，已因混同而消滅云云。按本件上訴人起訴請求者，乃上訴
    人概括承受自十信之債權之一（原債權人為十信），乃受讓自十信的損害賠償債
    權，並非上訴人（合庫）自有的債權，本件債權是否成立，有無「與有過失」情
    事，應以十信為主體，不應以上訴人為主體，無所謂以債權人之債權與原所負擔
    之債務混同可言。再「十信專案輔導小組」係財政部為改善十信不健全之經營狀
    態，責成主管機關台北市政府財政局研擬「台北市第十信用合作社業務經營輔導
    方案」並組成「十信業務經營輔導專案小組」，由台北市政府財政局主任秘書為
    召集人，足證專案小組並非上訴人之組織。該小組成員中雖包括自上訴人借調之
    一人在內，但該調借人員職務之執行完全受台北市政府財政局主持之專案小組管
    理督導，其所為職務上之報告，亦完全直接向該局為之。上訴人雖受託辦理金融
    業務檢查，惟僅有負責檢查，並無行政之監督處分權，有「中央銀行委託臺灣省
    合作金庫檢查信用合作社暨農會信用部業務辦法」暨「輔導台北市第十信用合作
    社改進業務經營專案小組工作要點」可稽。況，台北市政府財政局所借調上訴人
    之駐社人員，於列席十信放款審核會議時，對本件以萬里鄉土地作為擔保之貸款
    ，曾建議十信審核人員保留，此有駐社人員之工作報告可稽，另本件同案被告李
    超倫在刑案審理時亦供承上訴人所派人員對違法放款均曾異議（見本院卷一第一
    七一、一七五頁），本件損害之發生，並無可歸責於上訴人之事由，故上訴人既
    非連帶債務人之一，自亦不生混同之問題。
九、被上訴人又稱：本件借款人未親自向十信分社領取貸款，貸款並不成立，十信並
    無損害，且在上訴人未先向借款名義人求償或執行而無效前，十信損害尚未發生
    ，縱有損失亦與戊○○無因果關係，上訴人不得向其請求賠償損害云云。
  (一)查本件貸款是否放出，不以借款人親自領取款項為據，十信違法貸款轉帳存入人
    頭戶，已經屬於人頭戶所有，該人頭戶即可隨時向十信主張權利，已造成十信損
    害，戊○○等未盡職責任令十信之金錢貸放出去時，十信已喪失等額之現款，該
    筆現款被貸放轉帳時，十信即受有損害，戊○○等之違失與損害間有因果關係。
  (二)次按「賠償權利人除有損害賠償請求權外，雖同時享有對於第三人之請求權，但
    此僅係權利競合，其損害賠償請求權所具「受有損害」之要件，不能因此認有欠
    缺。」有最高法院五十八年台上字第一二九六號判例可稽。再按「詐欺係屬侵權
    行為，出賣人既同受詐欺而交貨，顯然受有損害，自得依侵權行為之法則請求損
    害賠償，..... 雖受詐欺而為買賣，出賣人之價金請求權依然存在，仍僅係請求
    權之競合，出賣人可擇一行使，不能因價金請求權依然存在，即謂出賣人不得請
    求損害賠償。」（最高法院六十七年第十三次民庭庭推總會決議參照）是，上訴
    人對被上訴人之「損害賠償請求權」與上訴人對借款人之「借款返還請求權」，
    其發生原因各自獨立，債務性質並不相同，是十信與借款人借貸契約是否有效，
    十信是否對借款人為任何請求，並不影響本件損害賠償請求要件之具備，至於上
    訴人要對債務人中之何人請求，並非被上訴人可予置喙。
十、被上訴人又辯稱：依民法第七百五十六條之三規定人事保證期間不得逾三年，保
    證人丁○○等人係於六十三年擔任保證，本件事情發生於七十四年二月，已經超
    逾三年之人事保證有效期限，縱然戊○○等須負責，保證人仍不用負責，如果負
    責亦以被保證人於事故發生時當年可得報酬之總額為限云云。惟按當事人依原來
    法律之規定正當信賴其約定為有效而生之利益，應予適當之保障，在修正施行前
    如已有保證人應負保證責任之事由發生，保證人之保證責任即告確定，不能因民
    法債編關於保證期限修正規定之施行，而使其溯及的歸於消滅。因民法債編修正
    施行前成立之保證，並無特別規定人事保證及人事保證約定期間不得逾三年，並
    賠償金額以賠償事故發生時受僱人當年可得報酬之總額為限，而係於八十八年四
    月二十一日總統令修正增訂，於七十四年二月發生本件賠償事件當時，保證人相
    關賠償責任已經確定，自不得於八十八年因法律之修正而使既定之法律效果產生
    變動，始符信賴保護原則，並維持法秩序之安定，故被上訴人此部份所辯尚無可
    採。因被上訴人丁○○、辛○○，為被上訴人戊○○之職務保證人；被上訴人甲
    ○○、丙○○、庚○○、己○○○，為被上訴人乙○○之職務保證人，均有保證
    書可證（見本院更(三)審第一二一頁），且為被上訴人所不爭執，依渠等所立之保
    證約定「如被保證人（戊○○、乙○○）服務期間有違背章程社規及侵害合作社
    利益等情事，願完全擔保負責清償並放棄先訴抗辯權」等語。因此，被上訴人丁
    ○○、辛○○，應就被上訴人戊○○之損害賠償責任負連帶清償之責；被上訴人
    甲○○、丙○○、庚○○、己○○○，則應就被上訴人乙○○之損害賠償責任負
    連帶清償之責。
十一、從而，上訴人主張為可採，被上訴人抗辯為無可取。被上訴人戊○○、乙○○
      為十信職員，未依規定照實審核，亦未對違法、反常、且有害於十信之指示表
      示反對或質疑之意見，即率予蓋章核准放款，渠等明顯失職，並造成十信之財
      產受損，實可認定。上訴人主張依債務不履行法律關係，其二人應就十信所受
      之損害負賠償之責，為可採。又被上訴人丁○○、辛○○，應與被上訴人戊○
      ○負連帶清償之責；被上訴人甲○○、丙○○、庚○○、己○○○，應與被上
      訴人乙○○負連帶清償之責。而戊○○與乙○○間有行為之關連性，本應負連
      帶之責任，故上訴人主張各組連帶清償責任間屬於不真正連帶債務，如以上任
      一被上訴人已履行給付，他被上訴人免其給付之義務，自無不合，應予准許。
      又按因回復原狀而應給付金錢者，自損害發生時起加給利息，民法第二百十三
      條定有明文，本件上訴人請求連帶賠償自損害發生時即六百九十五萬元部分自
      七十四年一月二十日起，八十八萬元部分七十四年二月二日起，均至清償日止
      之利息，於法自屬有據，惟因上訴人係主張戊○○等人職務上之疏失應負債務
      不履行損害賠償責任，並非依據借貸關係請求，自不得依據原借放款項予借款
      人之約定請求給付利息，只能依據週年利率百分之五計付利息。綜上所述，上
      訴人請求(一)被上訴人戊○○、丁○○、辛○○應連帶或乙○○、甲○○、丙○
      ○、庚○○、己○○○應連帶給付上訴人六百九十五萬元，及自七十四年一月
      二十日起至清償日止按週年利率百分之五計算利息，及(二)被上訴人戊○○、丁
      ○○、辛○○應連帶或乙○○、甲○○、丙○○、庚○○、己○○○應連帶給
      付上訴人八十八萬元，及自七十四年二月二日起至清償日止按週年利率百分之
      五計算利息，(三)前揭給付，如各該被上訴人一人或數人履行給付義務時，其他
      被上訴人同免給付之責任，均為有理由，應予准許。逾此所為請求，為無理由
      ，應予駁回。又，上訴人勝訴部分，陳明願供擔保為假執行之宣告，經核於法
      並無不合，爰酌定相當擔保金額准許之。至於上訴人敗訴部分，其假執行之聲
      請失所附麗，應併予駁回。原審就上開應准許部分，為上訴人敗訴之判決，並
      駁回其假執行之聲請，尚有未洽，上訴意旨求予廢棄改判，為有理由，爰由本
      院予以廢棄改判如主文第二、三項所示，並依聲請為附條件之假執行之宣告。
      至於上訴人之請求不應准許部分，原判決為上訴人敗訴之判決，並駁回其假執
      行之聲請，經核於法並無不合，上訴意旨求予廢棄改判，為無理由，應駁回其
      上訴。
十二、本件事證已臻明確，兩造其餘攻擊防禦方法及舉證，與判決結果已不生任何影
      響，不另贅論，又上訴人依據債務不履行主張損害賠償既有理由，渠主張侵權
      行為損害賠償部分不另論列，附此敘明。
十三、據上論結，本件上訴為一部有理由，一部無理由，依民事訴訟法第四百五十條
      、第四百四十九條第一項、第七十九條、第八十五條第二項、第四百六十三條
      、第三百八十五條第一項前段、第三百九十條第二項，判決如主文。
中　　　華　　　民　　　國　　九十三　　年　　 十二 　　月　　　六　　　日
                              民事第二庭
                                  審判長法  官  張  耀  彩
                                        法  官  王  仁  貴
                                        法  官  黃  嘉  烈
正本係照原本作成。
如不服本判決，應於收受送達後二十日內向本院提出上訴書狀，其未表明上訴理由者
，應於提出上訴後二十日內向本院補提理由書狀（均須按他造當事人之人數附繕本）
上訴時應提出委任律師或具有律師資格之人之委任狀；委任有律師資格者，另應附具
律師資格證書及釋明委任人與受任人有民事訴訟法第四百六十六條之一第一項但書或
第二項（詳附註）所定關係之釋明文書影本。
中　　　華　　　民　　　國　　九十三　　年　　 十二 　　月　　　七　　　日
　　　　　　　　　　　　　　　　　　　　書記官  倪  淑  芳
附註：
民事訴訟法第四百六十六條之一（第一項、第二項）：
對於第二審判決上訴，上訴人應委任律師為訴訟代理人。但上訴人或其他法定代理人
具有律師資格者，不在此限。
上訴人之配偶、三親等內之血親、二親等內之姻親，或上訴人為法人、中央或地方機
關時，其所屬專任人員具有律師資格並經法院認為適當者，亦得為第三審訴訟代理人
。
